【裁判字號】    96,訴,3614
【裁判日期】    970410
【裁判案由】    商標異議
【裁判全文】
臺北高等行政法院判決
                                     96年度訴字第03614號
                              .
原      告  上大藥品有限公司
代  表  人  丁○○
送達代收人  林火泉
被      告  經濟部智慧財產局
代  表  人  王美花（局長）
訴訟代理人  戊○○
參  加  人  英屬維京群島商‧可思美亞洲公司
代  表  人  乙○○
送達代收人  丙○○
上列當事人間因商標異議事件，原告不服經濟部中華民國96年8
月23日經訴字第09606073050號訴願決定，提起行政訴訟，經本
院命參加人獨立參加訴訟，本院判決如下：
    主  文
原告之訴駁回。
訴訟費用由原告負擔。
    事  實
一、事實概要：原系爭商標權人甲○○於民國93年7月23日以「
    AquaBella及圖」商標，指定使用於商標法施行細則第13條
    所定商品及服務分類表第3 類之「面霜、化粧水、美容敷面
    劑、敷面膜、滋養眼霜、皮膚保養品、美白化粧水、美白面
    膜、美白護膚霜、護膚保養品、洗面霜」商品，向被告申請
    註冊，經被告核准列為註冊第0000000號商標（下稱系爭商
    標，如附件圖1）。嗣參加人以系爭商標之註冊有違商標法
    第23條第1項第12、13款規定，對之提起異議。經被告審查
    ，認系爭商標與據以異議之註冊第64583號「BELLA」商標（
    下稱據爭商標1，如附件圖2）、第0000000號、第64589號「
    BELLA（special script）」商標（下稱據爭商標2，如附件
    圖3）構成近似，復均指定使用於化粧水、美容水等同一或
    類似之商品或服務，有致相關消費者混淆誤認之虞，以96
    年3月26日中台異字第941184號商標異議審定書為系爭商標
    之註冊應予撤銷之處分，甲○○不服，提起訴願，訴願經遭
    駁回，遂向本院提起行政訴訟，嗣甲○○將系爭商標權移轉
    原告，並經原告承當訴訟。
二、兩造聲明：
  (一)原告聲明求為判決（原告未於準備程序及言詞辯論期日到場
    ，聲明及陳述依其起訴狀所載）：
    1.訴願決定及原處分均撤銷。
    2.命被告另為適法之處分。
    3.訴訟費用由被告負擔。
  (二)被告聲明求為判決：
    1.駁回原告之訴。
    2.訴訟費用由原告負擔。
  (三)參加人聲明：參加人未於準備程序及言詞辯論期日到場，亦
    未提出書狀作何聲明或陳述。
三、兩造之爭點：系爭商標指定使用於商標法施行細則第13條所
    定商品及服務分類表第3類之「面霜、化粧水、美容敷面劑
    、敷面膜、滋養眼霜、皮膚保養品、美白化粧水、美白面膜
    、美白護膚霜、護膚保養品、洗面霜」商品，是否有違商標
    法第23條第1項第12款及第13款之規定，而應撤銷註冊？
  (一)原告主張之理由：
    1.系爭商標與據爭商標圖樣不相同亦不近似，非屬近似商標
      ：
      (1)按相同或近似於他人同一或類似商品或服務之註冊商標
        或申請在先之商標，有致相關消費者混淆誤認之虞者，
        不得申請註冊，為本法第23條第1項第13款所明定。循
        法推論，該條款之構成要件需同時具備「商標圖樣相同
        或近似」、「指定商品同一或類似」及「致相關消費者
        混淆誤認之虞」，始不得申請註冊。換言之，若欠缺其
        中一項構成要件即無本條款之適用，合先敘明。
      (2)復按，判斷商標有無混淆誤認之虞可就「商標識別性之
        強弱」、「商標之近似程度及商品／服務類似程度」等
        作為判斷因素。又判斷商標是否近似，應以商標整體圖
        樣異時異地，隔離觀察為原則，且須以相關消費者的角
        度就商標整體之外觀、觀念以及讀音等來觀察，而非割
        裂為各部分分別呈現。至於另有所謂主要部分觀察，仍
        應以商標圖樣整體為依歸（為審查基準5.2.3 、5.2.4
        以及5.2.5 論述）。易言之，兩造商標圖樣縱然有部分
        相同或類似，惟仍係以二商標整體圖樣為判斷近似之標
        準，而非將系爭商標圖樣分別割裂為「Aqua」及「Bell
        a 」二字詞與據爭商標「Bella 」作判斷。此外，訴願
        機關及被告皆將系爭商標分別割裂為「Aqua」及「Bell
        a 」二字，進而認系爭商標之主要識別部分僅為「Bell
        a 」一字，完全忽視系爭商標圖樣係外文「AquaBella
        」，而非單單只外文「Bella 」。況且被告於審定書中
        先認系爭商標予人關注之印象應在於外文「AquaBella
        」，而後又認系爭商標之「Bella 」部分，當為相關消
        費者主要關注之部分，是以，原處分書之處分理由顯然
        前後理由矛盾，同時亦有違上揭審查基準。
    2.系爭商標與據爭商標整體圖樣外觀、觀念以及讀音皆有明
      顯差異：
      (1)商標給予商品／服務之消費者的印象，可以就商標整體
        的外觀、觀念或讀音來觀察。亦即判斷商標近似得就此
        三者來觀察是否已達混淆誤認的近似程度。而系爭商標
        係由外文字母A、q、u、a、B、e、l、l、a由左至右橫
        向排列，下方置一橫線與一點所建構而成之圖樣，其中
        ，A與B為大寫，其他字母均為小寫，與據爭商標單純僅
        有外文字母「BELLA」相較，雖有相同外文「BELLA」字
        母，惟系爭商標「AquaBella」整體圖樣設計給予相關
        消費者的視覺印象與據爭商標即有明顯差異。現就系爭
        商標與據爭諸商標外觀、觀念以及讀音差異處詳細分析
        如下：
        就外觀而言：
          系爭商標係由外文字母A 、q 、u 、a 、B 、e 、l
          、l 、a 由左至右橫向排列，下方置一橫線與一點所
          建構而成之圖樣，其中A與B為大寫，其他字母均為小
          寫。據爭諸商標單純僅有外文字母「BELLA」一詞。
          二商標雖有相同外文「BELLA」字母，惟系爭商標圖
          樣整體設計給予消費者的視覺印象為「AquaBella 」
          ，與單純僅有外文「BELLA 」明顯差異。
        就觀念而言：
          系爭商標之字型經優美設計，呈現出簡潔流暢的感覺
          ，配上置底部之圖案更加添其用於保養品上精緻的感
          受。據爭商標單純以英文草寫與一般字體，或是下襯
          墨色而字體反白。二商標之構圖意匠予商品消費者購
          買商品時，整體感覺即明顯不同。
        就讀音而言：
          系爭商標整體讀音共4個音節，據爭商標讀音只有2個
          音節，且二者讀音不同。系爭商標之起首字母發音為
          母音且係4個音節，據爭諸商標僅2個音節，二者讀音
          差異極大，故二商標連貫唱呼明顯不同。
      (2)綜上所述，二商標整體圖樣相較，不論自外觀、觀念或
        者是讀音皆有明顯之差異。退萬步而言，縱然訴願機關
        及被告認兩造商標皆有外文「BELLA」，且排列順序皆
        相同，惟特別要強調的是，外觀、觀念或讀音其中之一
        的相近，並非即可推論商標之整體印象即當然近似。另
        縱然如訴願機關及被告所述，系爭商標割裂後，外文「
        Aqua」有「冰」、「液體」之意，「Bella」屬常見女
        性英文名字，惟按審查基準5.2.6.6後段論述，字詞經
        組合或複合後，以形成一獨立之字義或構成一標語，則
        不宜在將其割裂而取其中一二字詞為比對。是以，系爭
        商標係由英文「A、q、u、a、B、e、l、l、a」由左至
        右橫向排列，或如訴願機關及被告所述由「Aqua」及「
        Bella」二字母結合，然結合後，不僅「AquaBella」已
        與原來字義有別，且原告搜尋有關外文翻譯資料亦無「
        AquaBella」之字義。循此推論，系爭商標「AquaBella
        」已形成一獨立之字義或一標語，故不宜再將系爭商標
        割裂為「Aqua」及「Bella」而取其中「Bella」一詞為
        比對，則訴願機關及被告以二商標皆有相同「BELLA」
        而認定為近似商標顯然有誤。
    3.據爭商標「BELLA」係屬識別性較弱之商標：
      (1)被告謂：「BELLA 縱為習見，然與據以異議商標商品或
        服務間並無必然之關連性，本身即具有識別作用，且又
        經異議人註冊使用，實難謂其識別性較弱」，顯然與審
        查基準5.1 識別性強弱認定之解釋不符。復按，原則上
        創意性的商標識別性最強，而以習見事物為內容的任意
        性商標及以商品／服務相關暗示說明為內容的暗示性商
        標，其識別性即較弱（審查基準5.1 ）。又所謂隨意性
        商標依被告93年4 月28日公布「商標識別性審查要點」
        （下稱審查要點）規定，係指商標圖樣由現有之辭彙或
        事物所構成，為與指定商品或服務全然無關者（審查要
        點三【二】）。是以，縱使據爭諸商標「BELLA 」本身
        與商品或服務間並無必然之關連性具有識別作用，惟其
        係屬隨意性商標，故識別性應為較弱。
      (2)又審查基準5.1後段亦明定，在類似商品／服務中已為
        多數不同人使用為商標之一部分而註冊在案者，得認為
        該部分為弱勢部分。準此，原告曾列舉註冊第0000000
        號「DE BELLA」、第0000000 號「ANTI BELLA」、第00
        00000 號「ABELLA」、第0000000 號「SABELLA 」、第
        0000 000號「I ’bella 艾貝菈及圖」、第0000000 號
        「Derma- Bella」等商標，經被告核准註冊於第3 類同
        一或類似商品之案例。縱然註冊第604188號商標權已屆
        期消滅，以及上揭所舉其他案例之申請日期晚於據爭商
        標申請日，亦與商標識別性強弱判斷無涉。況且，被告
        於據爭諸商標獲准註冊後又核准多件他人申請有「BELL
        A 」圖樣復指定同一／類似商品之商標。由此可知，被
        告主觀上亦認定「BELLA 」之識別性較弱，任何人皆得
        以其他文字與「BELLA 」結合申請註冊。準此，被告認
        「BELLA 」縱為習見，然與據爭諸商標商品或服務間並
        無必然之關連性，經異議人註冊使用，實難謂其識別性
        較弱，顯然與審查基準5.1 商標識別性強弱之認定標準
        有明顯錯誤，且解釋亦與規定不符。是以被告逕以「應
        屬另案註冊是否妥適之問題，尚難執為有別論據」為由
        ，規避審究「Bella 」一詞係屬識別性較弱之議題，顯
        然有違行政程序法第6 條「行政行為，非有正當理由，
        不得為差別待遇」之規定。
      (3)此外，關於原告於訴願程序提及據爭諸商標「BELLA」
        係屬識別性較弱之商標部分，訴願機關未進一步做詳細
        陳述，逕以系爭商標「Aqua」部分有「冰」、「液體」
        之意，指定使用於化妝品類商品，識別性較弱。然對於
        「Bella」一詞係屬「隨意性商標」識別性亦較弱之部
        分，置之不理。是以，訴願機關未對該部分做解釋顯有
        訴願理由漏未審究。
    4.被告就商標識別性之解釋與公布之審查基準及要點不符略
      摘該答辯書第2頁，倒數第11行謂：「…原告稱「BELLA」
      識別性較弱一節，經查外文「BELLA」縱為習見，然與據
      爭諸商標商品或服務間並無必然之關聯性，本身即具有識
      別作用，且又經參加人註冊使用，實難謂其識別性較弱」
      云云，顯然與被告公布之商標混淆誤認之於審查基準5.1
      「原則上創意性的商標識別性最強，而以習見事物為內容
      的任意性商標及以商品/ 服務相關暗示說明為內容的暗示
      性商標，其識別性即較弱」之識別性強弱認定之解釋不符
      。又所謂隨意性商標依被告機關93年4 月28日公布「商標
      識別性審查要點」規定，係指商標圖樣由現有之辭彙或事
      物所構成，為與指定商品或服務全然無關者（審查要點三
      【二】）。是以，縱使據爭諸商標「BELLA 」本身與商品
      或服務間並無必然之關聯性具有識別作用，惟其係屬隨意
      性商標，故識別性應為較弱。況且，審查基準5.1 後段亦
      明定，在類似商品/ 服務中已為多數不同人使用為商標之
      一部分而註冊在案者，得認為該部分為弱勢部分。準此，
      被告認「BELLA 」縱為習見，然與據爭商標商品或服務間
      並無必然之關聯性，經異議人註冊使用，實難謂其識別性
      較弱，顯然與前揭基準及要點對商標識別性強弱之認定標
      準有明顯錯誤，且解釋亦與規定不符。
    5.被告機關對商標識別性之認定標準不一致，有違平等原則
      ：
      (1)原告曾以與系爭商標相同之圖樣獲准註冊指定使用於第
        5類「營養補充品」相關商品，並列為註冊第0000000號
        ，亦遭本件參加人以據爭諸商標提起異議，經被告機關
        審定後，竟認據爭諸商標之「BELLA」為識別性較弱。
        被告96智商0900字第09680576540號商標異議審定書第3
        頁倒數第14行謂：「經查本件系爭註冊第0000000號「
        AquaBella及圖」商標，與據以異議之「BELLA」商標及
        註冊第0000000號「BELLA（special script）」商標與
        註冊第64583號「BELLA」商標（原服務標章）及註冊第
        64589號「BELLA（special script）」商標（原服務標
        章）等圖樣相較，兩者固均有相同之外文「BELLA」一
        字，但查以外文「BELLA」作為商標圖樣之一部分獲准
        註冊者所在多有，其具有之識別性應屬較弱」，以及第
        5 頁第10行謂：「本案復審酌所爭議之『BELLA 』，且
        已被第三人普遍使用於各種不同之商品或服務上，故該
        商標排他使用之程度較低等語」。試問相同之商標圖樣
        被相同之據爭諸商標提起異議，何以對外文「BELLA 」
        識別性強弱之認定及解釋完全相反，是以，被告審查委
        員顯然有違行政程序法平等原則之規定。
      (2)被告對外文「BELLA」識別性認定不一致，臚列如下：
        被告對本件系爭商標之解釋：「原告稱『BELLA 』識別
        性較弱一節，經查外文『BELLA 』縱為習見，然與據以
        異議商標商品或服務間並無必然關聯性，本身即具有識
        別作用，且又經關係人註冊使用，實難謂其識別性較弱
        。」；而被告96智商0900字第09680576540 號商標異議
        審定書謂：「1.經查本件系爭註冊第0000000 號『Aqua
        Bella 及圖』商標，與據以異議之『BELLA 』商標及註
        冊第0000000 號『BELLA （special   script）』商標
        與註冊第64583 號『BELLA 』商標（原服務標章）及註
        冊第64589 號『BELLA （special script）』商標（原
        服務標章）等圖樣相較，兩者固均有相同之外文『BELL
        A 』一字，但查以外文『BELLA 』作為商標圖樣之一部
        分獲准註冊者所在多有，其具有之識別性應屬較弱。2.
        本案復審酌所爭議之『BELLA 』，且已被第三人普遍使
        用於各種不同之商品或服務上，故該商標排他使用之程
        度較低。」
      (3)由上述可知，被告認外文「BELLA 」難謂其識別性較弱
        ，又認外文「BELLA 」其具有之識別性應屬較弱，排他
        使用之程度較低，對同一商標圖樣識別性之解釋竟完全
        不同，實令原告無明確之法理得以依據，且顯然有違信
        賴保護原則及平等原則，甚至有行政裁量權濫用之情事
        。
    6.系爭商標與據爭諸商標於市場實際交易時，無致相關消費
      者混淆誤認之虞：
      (1)按真正形成商標衝突的最主要原因，也是最終的衡量標
        準乃在於相關消費者是否會混淆誤認。至於商標的近似
        與指定商品的類似，應該是判斷有無「混淆誤認之虞」
        時，其中的二個參酌因素，而不宜逕以一些形式的標準
        ，強適用於所有案情未必相同之不同個案上（審查基準
        1、2）；又二商標在市場並存之事實已為相關消費者所
        認識，且足以區辨為不同來源者，則應儘量尊重此一並
        存之事實（審查基準5.6.1）。換言之，應以消費者觀
        點異時異地，隔離觀察兩造商標於市場上實際使用有無
        致混淆誤認之虞，才是判斷商標是否近似之重要核心。
        是以，原商標權人甲○○曾陳述自92年10月6日創立寶
        立金貿易有限公司（下稱寶立金公司），並開始使用系
        爭商標至今已幾近4 年之久，並檢附其將系爭商標授權
        與其經銷商上揚生技有限公司與上大藥品有限公司使用
        並銷售系爭商品於各大醫院及診所之資料，例如網站資
        料、商品型錄、商品說明書、廣告宣傳單、銷售系爭商
        品於各大醫院所開立之發票、各大醫院銷售與使用系爭
        商品之照片及系爭商標刊登於2005年與2006年台灣皮膚
        科醫學會暨學術研討會刊物之介紹資料。前揭使用證明
        資料之主要目的是為陳述如下4 點：系爭商標確實已
        被原告使用多年之事實；與據爭諸商標併存於市場之
        事實；足供商品消費者區別二者商標之來源；系爭
        商標之消費族群與據爭諸商標不同。
      (2)然而，訴願機關及被告逕以擔任公司代表人之事實，並
        非商標使用之證據資料，及原告公司已解散，故不能以
        該公司設立時，作為系爭商標使用之論據，更以原告所
        提之使用證據資料尚難證明系爭商標業經原告大量使用
        而為相關消費者所熟知為理由，一概否認系爭商標有使
        用併與據爭諸商標並存之事實，顯然有誤解原告之陳述
        ，同時，對系爭商標「大量」使用之標準不明確，實令
        原告無遵循之依據。針對前揭訴願機關及被告誤解原告
        之陳述所為之處分理由，詳細說明如下：
        訴願決定書第4頁倒數第5至第2行略謂：「…該公司
          於系爭商標註冊日（94年7月1日）前即已解散，故不
          能以寶立金公司設立登記時，作為訴願人已使用系爭
          商標之有利論據」云云，惟按解散之公司除因合併、
          分割或破產而解散外，應行清算；解散之公司，於清
          算範圍內，視為尚未解散，為公司法第24及第25 條
          明定。換言之，解散之公司，尚未清算完成，其法人
          人格依然存在且所為之法律行為亦依然有效成立。縱
          然甲○○創立之寶立金公司業經解散，然清算程序尚
          未完成，故依前述公司法之規定，寶立金公司仍尚未
          解散。是以，寶立金公司授權其經銷商上揚生技有限
          公司與上大藥品有限公司使用並銷售系爭商標商品之
          約定仍然有效成立，故上揚生技有限公司與上大藥品
          有限公司使用系爭商標之商品型錄、商品說明書與廣
          告宣傳單及開立銷售系爭商品於各大醫院及診所之發
          票，即足證明系爭商標有使用之事實。況且，商標使
          用係屬事實行為，縱使寶立金公司業經解散，然該公
          司於經營期間所使用標示有系爭商標之廣告型錄，仍
          不得否認系爭商標有使用事實。
        又訴願機關及被告皆以原告所提之使用證據資料，尚
          難證明系爭商標有大量使用而為相關消費者所熟知，
          訴願機關更以原告提出之統一發票僅有2年為由，否
          認相關消費者已足辨識系爭商標。然而，關於訴願機
          關及被告前述理由，原告尚有如下3點須說明：
          (甲)首先說明的是，商標有無使用之證明並不以開立銷
            售之發票作為唯一的證明，尚包括商標標示於指定
            商品之商品型錄、商品說明書及廣告宣傳單。是以
            ，縱然原告提出之統一發票時間係自94年2月21日
            至96年3月29日，或如訴願機關所述早於系爭商標
            註冊日者僅有4張，亦並不當然認定系爭商標僅於
            該段期間有使用，而排除該段期間之前或之後有使
            用的事實。況且，原告曾檢附寶立金公司標示系爭
            商標於指定商品之廣告型錄，由此更能證明系爭商
            標於註冊之前即已有在市場使用之事實，相關消費
            者早已經接觸系爭商標。又如訴願機關所述該商品
            之廣告型錄無日期標示，惟依一般經驗法則，不可
            能有人會於公司解散後還刻意印製商品廣告型錄，
            一定是於公司還在經營狀態始有可能印製，故縱然
            該商品廣告型錄無標示日期，亦仍然能證明系爭商
            標已有使用多年之事實。
          (乙)其次，關於訴願機關及被告認為原告無法證明系爭
            商標有「大量」使用而足讓相關消費者已熟知。然
            何謂有「大量」使用而足使相關相費者已熟知，現
            行商標法並無明確規定，且被告亦無公布或制定有
            關商標大量使用之標準，例如商品銷售金額須多少
            始謂大量使用，廣告型錄數量之多寡始謂大量使用
            。是以，目前尚無一定之標準供原告得以遵循如何
            使用始能謂有大量使用而足使相關相費者已熟知，
            訴願機關及被告逕以此不確定之法律概念，否認系
            爭商標已足使相關消費者已熟知，而得以與據爭諸
            商標區別，顯然有違行政程序法第5 條「行政行為
            之內容應明確」之規定。更何況商標足使相關消費
            者熟知，而得以他人商標相區別並非當然須大量使
            用，商標創用之時間及持續使用之資料亦是足使相
            關消費者熟知而與他人商標相區別之參酌因素，訴
            願機關與被告機關縱然認原告提供之使用證據無法
            證明有大量使用，惟系爭商標自創用至今已有相當
            時間，同時亦有持續使用之事實，故系爭商標確實
            已足使相關消費者熟知，而得以與據爭諸商標區別
            ，殆無疑義。
          (丙)再者，訴願機關及被告一味地以商標須有大量使用
            始足讓相關消費者熟知。然由原告檢附之統一發票
            ，不難發現系爭商標商品之消費對象皆為各大醫院
            ，例如：臺北市立聯合醫院、國軍桃園總醫院、高
            雄醫學大學皮膚科、美妮整形外科中心等大醫院，
            是以，購買使用系爭商標商品之相關消費者皆為具
            有專業醫學知識的醫生（尤其是皮膚科或整形外科
            醫生），與一般購買保養品或化妝品之消費者及美
            容師不同，是按「商品性質的不同會影響其消費者
            的注意程度」，「專業性商品如藥品，其消費者多
            為專業人士，或購買時會施以較高注意，對二商標
            間之差異較能區辨，判斷近似的標準自然高於一般
            日常消費品之消費者」（審查基準5.2.2 後段），
            故系爭商標商品之相關消費者係為特定之專業醫生
            ，而非一般的護膚美容師或消費者（例如家庭主婦
            、學生或上班族）。此外，原告為證明系爭商標與
            據爭諸商標商品之消費者不同，故再檢呈經銷商上
            大藥品有限公司與皮膚科診所簽訂銷售系爭商標商
            品之合約書。因此，系爭商標與據爭諸商標商品之
            消費族群人數比例差異懸殊，訴願機關及被告未對
            此情事加以審究，逕以系爭商標無大量使用不可能
            足使相關消費者已熟知併得以與據爭諸商標相區辨
            為由，不僅有審查欠缺完備，且對系爭商標相當不
            公平。
        答辯書第3頁倒數第6行略謂：「發票行銷數量有限，
          商品外觀、產品目錄或網站資料或無日期可供參考，
          廣告、研討會資料日期係於系爭商標註冊日期之後，
          尚難證明系爭商標業經原告大量使用而為相關消費者
          所熟知」云云。然而，商標有無使用之證明並不以開
          立銷售之發票作為唯一的證明，尚包括商標標示於指
          定商品之商品型錄、商品說明書及廣告宣傳單。至於
          被告機關所述該商品之廣告型錄無日期標示，惟原告
          曾檢附寶立金公司標示系爭商標使用於指定商品之廣
          告型錄，由此即能證明系爭商標於註冊之前即已有在
          市場使用之事實，相關消費者早已經接觸系爭商標，
          且依一般經驗法則，不可能有人會於公司解散後還刻
          意印製商品廣告型錄，一定是於公司還在經營狀態始
          有可能印製，是以，縱然該商品廣告型錄無標示日期
          ，亦仍然能證明系爭商標已有使用多年並已與據爭商
          標並存之事實。
    7.被告違反行政程序法第5條、第6條及第8條規定：
      按「行政行為之內容應明確」、「行政行為，非有正當理
      由，不得為差別待遇」及「行政行為，應以誠實信用之方
      法為之，並應保護人民正當合理之信賴」，為行政程序法
      第5 條、第6 條及第8 條所明定。且司法院釋字第525 號
      解釋亦明確指出：「信賴保護原則攸關憲法上人民權利之
      保障，公權力行使涉及人民信賴利益而有保護之必要者，
      不限於授益行政處分之撤銷或廢止（行政程序法第119 條
      、第120 條及第126 條參照）」。如行政機關頒布之現行
      有效且該機關公開對社會大眾販售，人民已奉為圭臬、準
      則之行政規則，行政機關依據此項行政規則為行政處分時
      ，當然有信賴保護原則之適用。是以，就商標之識別性審
      查而言，雖為行政機關行使職權時得自由判斷之裁量，惟
      該種裁量並非完全之放任，其所為之個別判斷，仍應避免
      違背誠信原則、平等原則、比例原則等一般法的規範。又
      如高雄高等行政法院92年度訴字第1250號判決，謂：「所
      謂裁量濫用，係指行政裁量權之行使，發生牴觸法律授權
      目的、漏未審酌應加斟酌之觀點、摻雜與事件無關之因素
      或動機、或違反一般之法律原則等情事，因其屬權利行使
      之失誤或濫用，故構成違法。而裁量性事項之合法性範圍
      ，非僅止於有無違反現已明定之法令，亦包含違反一般法
      律原則及有無濫用權力之情形。又當法律賦予行政機關職
      權使其成為主管機關或由法律明文授權應為一定行為時，
      行政機關即有裁量權限。但此非意味著行政機關可依己意
      而有任意的選擇自由，而是需作成合乎事理的決定，亦即
      相同的事情應為相同的對待，故所謂行政裁量應屬「合義
      務性之裁量」，而非行政機關任意的自由。對具體個案，
      上級行政機關為簡化行政裁量，對大量而易於發生之違反
      行政義務之行為，往往會頒布所謂「裁量性準則」的行政
      規則以作成合義務性裁量時，在沒有特殊的情況下，乃形
      成一種行政慣例，此一行政慣例使行政規則亦具有對外效
      力，此即行政程序法第六條所規定「行政行為，非有正當
      理由，不得為差別待遇。」故行政機關之裁量性行政行為
      有違其行政慣例，而造成差別待遇時即應認該行政行為有
      違平等原則，即屬有裁量濫用情況」。故查，就商標識別
      性強弱之認定標準，商標混淆誤認之虞審查基準及商標識
      別性認定要點乃被告機關之行政規則，被告均依該基準及
      要點之認定與判斷標準作為識別性強弱之準則，原告亦信
      賴依此準則所為之審查必能獲得被告之肯定與認同。是以
      ，被告若未按所頒布之基準及要點，依一貫的標準進行審
      查所為之處分，將違背誠信原則，亦必然傷害人民之信賴
      而違反信賴保護原則，而有裁量權濫用之虞。
  (二)被告主張之理由：
    1.商標法第23條第1項第13款規定：商標相同或近似於他人
      同一或類似商品或服務之註冊商標或申請在先之商標，有
      致相關消費者混淆誤認之虞者，不得註冊。所謂有致消費
      者混淆誤認之虞，係指商標給予消費者的印象，可能致使
      消費者混淆而誤認商品／服務之來源，包括誤認來自不同
      來源的商品／服務以為來自同一來源，或者誤認二商標之
      使用人間存在關係企業、授權關係、加盟關係或其他類似
      關係。而判斷是否有混淆誤認之虞，被告公告之混淆誤認
      之虞審查基準，列有各項相關參考因素。其中商標近似及
      商品類似二項要素，依前揭法條規定為必須具備之要件。
      其他參酌要素則視個案中是否存在而為斟酌。
    2.按所謂商標近似係指二商標予人之整體印象有其相近之處
      ，若其標示在相同或類似的商品／服務上時，以具有普通
      知識經驗之消費者，於購買時施以普通之注意，可能會有
      所混淆而誤認二商品／服務來自同一來源或誤認不同來源
      之間有所關聯（審查基準5.2.1 參照）。商標近似之判斷
      得就二商標外觀、觀念及讀音為觀察。組合或複合字詞之
      間以及與單一字詞之間，觀察時應先探求組合或複合字詞
      中，是否有主要字詞與形容字詞之分，若有，原則上應以
      主要字詞為比對客體。又組合或複合字詞中若有部分字詞
      為商品/ 服務消費者所熟知者，該部分字詞應可認為係主
      要字詞。惟應注意除非係惡意襲用他人商標，否則若字詞
      經組合或複合後，已形成一獨立之字義或構成一標語者，
      則不宜再將其割裂而取其中一二字詞為比對（審查基準5.
      2.6.6參照）。系爭商標圖樣雖係以外文「AquaBella」及
      一位於下方之線條設計圖所構成，惟該位於下方之線條設
      計圖較不明顯，其予人關注之印象應在於外文「AquaBell
      a 」，又雖該外文字體有略加修飾，然其整體仍維持原字
      型樣態，並無特殊設計致其外觀予人有不同之觀感印象，
      復其外文「AquaBella 」係以字母「A 」及「B 」用大寫
      ，其餘字母以小寫呈現，予人印象乃係「Aqua」與「Bell
      a 」二字所組成，Aqua有液体之意，結合「Bella 」後並
      未形成一獨立之字義或構成一標語，而以「Bella 」屬常
      見女性英文名字，當為相關消費者主要關注之部分，與參
      加人據爭諸商標圖樣之外文「BELLA 」相較，二造商標圖
      樣皆有引人注意之外文「BELLA 」，且排列順序皆相同，
      以具有普通知識經驗之消費者，於購買時施以普通之注意
      ，有可能會有所混淆而誤認系爭商標為據爭商標之系列商
      標，應屬構成近似之商標。至於原告稱「BELLA 」識別性
      較弱一節，經查外文「BELLA 」縱為習見，然與據爭諸商
      標商品或服務間並無必然之關連性，本身即具有識別作用
      ，且又經參加人註冊使用，實難謂其識別性較弱，況原告
      所舉之註冊乃多屬其他類別之註冊案例，而所舉具體註冊
      於第3 類之同一或類似商品之註冊案例，其圖樣既與本件
      有別，應屬另案註冊是否妥適之問題，尚難執為有別論據
      。
    3.所謂商品類似係指二個不同的商品，在功能、材料、產製
      者或其他因素上具有共同或關聯之處，如果標上相同或近
      似的商標，依一般社會通念及市場交易情形，易使商品消
      費者誤認其為來自相同或雖不相同但有關聯之來源，則此
      二個商品間即存在類似的關係（審查基準5.3.1）。又商
      品與服務間亦存在有類似的情形，例如服務之目的若在提
      供特定商品之銷售、裝置或修繕等，則該服務與該特定商
      品間即存在有類似之關係（審查基準5.3.11）。系爭商標
      指定使用之「面霜、化粧水、美容敷面劑、敷面膜、滋養
      眼霜、皮膚保養品、美白化粧水、美白面膜、美白護膚霜
      、護膚保養品、洗面霜」等商品，與據爭商標1指定使用
      之「化粧品、化粧水、防曬乳液」等商品，二者具有相同
      之用途、功能，行銷管道、販賣場所亦雷同，依一般社會
      通念及市場交易情形，易使一般商品消費者誤認其為來自
      相同之來源，兩造商標所指定使用之商品間存在極高之類
      似程度；又系爭商標指定使用之「化粧水、美白化粧水」
      等商品，與據爭商標2所指定使用之「美容、化粧」等服
      務，雖一為商品，一為服務，然衡酌業者在提供美容、化
      妝等服務時，除必須使用化妝品、美容保養品等商品外，
      坊間之美容院、護膚店亦經常販售該等商品予消費者，如
      標示相同或近似的商標，依一般社會通念及市場交易情形
      ，易使相關消費者誤認其為來自相同或雖不相同但有關聯
      之來源，故兩造商標所指定使用之商品與服務間亦存在相
      當程度之類似關係。
    4.又如相關消費者對衝突之二商標僅熟悉其中之一，則就該
      較為被熟悉之商標，應給予較大之保護（審查基準5. 6）
      。本件據參加人檢送之網頁資料、廣告文宣資料、銷售據
      點、註冊資料等證據資料影本，觀諸該等證據之內容所載
      ，應足認定參加人經營美容護膚中心及相關產品服務，除
      於世界多國及我國設立BELLA國際護膚中心，其「BELLA」
      商標並於世界多個國家獲准註冊，自82年起亦陸續於我國
      申准取得註冊第64583號、第64589號、第0000000號等商
      標權，且透過國內外雜誌刊登廣告宣傳，於系爭商標申請
      註冊前後已有註冊使用之事實。而原告於申請評定程序中
      並未檢送系爭商標之相關使用情形以供參酌。至於其後補
      送之證據，其中公司登記資料非屬商標具體使用證據，發
      票行銷數量有限，商品外觀、產品目錄或網站資料或無日
      期可供參酌，廣告、研討會資料日期係於系爭商標註冊日
      期之後，尚難證明系爭商標業經原告大量使用而為相關消
      費者所熟知，並得藉以與據爭商標相區辨，應足肯認據爭
      諸商標較諸系爭商標而言係消費者較熟悉之商標。
    5.綜合本件相關消費者較熟悉據爭諸商標，且兩造商標圖樣
      予人之印象又有其近似之處，復指定使用於易使消費者誤
      認來源之同一或類似商品或具類似關係之商品或服務，又
      系爭商標之註冊申請日期晚於據爭商標1之申請日期，亦
      晚於據爭商標2 註冊日之後等相關因素判斷，相關消費者
      極有可能誤認二商標之商品／服務為同一來源之系列商品
      ／服務，或者誤認二商標之使用人間存在關係企業、授權
      關係、加盟關係或其他類似關係，而產生混淆誤認情事，
      應有商標法第23條第1項第13款規定之適用。
    理  由
壹、程序方面：
一、本件系爭商標權人甲○○於訴訟進行中將商標權移轉與上大
    藥品有限公司即原告，前據上大藥品有限公司具狀向本院聲
    明承當訴訟，依據行政訴訟法第110條第1項規定，經兩造聲
    明同意，核無不合，應予准許，合先敘明。
二、本件被告之代表人原為蔡練生，自96年12月3 日起變更為王
    美花，有行政院令1紙在卷足憑，其聲明承受訴訟，核無不
    合，亦應准許。
三、原告經合法通知，無正當理由而未於言詞辯論期日到場，核
    無行政訴訟法第218條、民事訴訟法第386條各款所列情形，
    爰依被告之聲請，由其一造辯論而為判決。
貳、實體方面：
一、按商標相同或近似於他人同一或類似商品或服務之註冊商標
    或申請在先之商標，有致相關消費者混淆誤認之虞者，不得
    註冊，為商標法第23條第1項第13款所明定。是以，上開條
    款規定之適用，以兩造商標或標章構成相同或近似為前提要
    件。次按，所謂商標近似係指二商標予人之整體印象有其相
    近之處，若其標示在相同或類似的商品或服務上時，以具有
    普通知識經驗之消費者，於購買時施以普通之注意，可能會
    有所混淆而誤認二商品或服務來自同一來源或誤認不同來源
    之間有所關聯（審查基準5.2.1）。商標近似之判斷得就二
    商標外觀、觀念及讀音為觀察。組合或複合字詞之間以及與
    單一字詞之間，觀察時應先探求組合或複合字詞中，是否有
    主要字詞與形容字詞之分，若有，原則上應以主要字詞為比
    對客體。又組合或複合字詞中若有部分字詞為商品或服務消
    費者所熟知者，該部分字詞應可認為係主要字詞。惟應注意
    除非係惡意襲用他人商標，否則若字詞經組合或複合後，已
    形成一獨立之字義或構成一標語者，則不宜再將其割裂而取
    其中一二字詞為比對（審查基準5.2.6.6）。
二、經查，系爭商標圖樣係由外文「AquaBella」下置一線條設
    計圖所組成，由於系爭商標圖樣上之外文「AquaBella」將
    「aqua」與「bella」之首字「A」與「B」設計為大寫，故
    整體圖樣予人寓目印象即為「Aqua」及「Bella」兩部分，
    而非一自創單字「aquabella」。次查，外文「Aqua」名詞
    之字意為「溶液」或「液體」，為坊間化粧品商品常用之文
    字，指定使用於化粧品類商品，識別性較弱，而系爭商標圖
    樣主要部分之一「Bella」與據爭諸商標圖樣上之外文「BEL
    LA」相較，其字母線條設計固有所差異，然明顯為完全相同
    之「BELLA」字樣，系爭商標既使於「Bella」前冠以「Aqua
    」，仍可能使相關消費者誤認二商標屬於同一系列商標。是
    本件系爭商標與據爭諸商標，無論於異時異地隔離觀察或市
    場交易連貫唱呼之際，應屬構成近似之商標。
三、又按，所謂商品類似係指二個不同的商品，在功能、材料、
    產製者或其他因素上具有共同或關聯之處，如果標上相同或
    近似的商標，依一般社會通念及市場交易情形，易使商品消
    費者誤認其為來自相同或雖不相同但有關聯之來源，則此二
    個商品間即存在類似的關係（審查基準5.3.1）。又商品與
    服務間亦存在有類似的情形，例如服務之目的若在提供特定
    商品之銷售、裝置或修繕等，則該服務與該特定商品間即存
    在有類似之關係（審查基準5.3.11）。查系爭商標指定使用
    於「面霜、化粧水、美容敷面劑、敷面膜、滋養眼霜、皮膚
    保養品、美白化粧水、美白面膜、美白護膚霜、護膚保養品
    、洗面霜」商品，與據爭商標1指定使用之「化粧品、化粧
    水、防曬乳液」商品，均屬同一或類似之化粧品、化粧水或
    乳液等商品；而據爭商標2指定使用之美容、化粧等服務，
    雖非以提供特定「化粧品」商品之銷售為目的，惟提供美容
    、化粧服務時，勢必經常使用化粧品、化粧水、皮膚保養品
    等商品，倘若於化粧品商品及美容、化粧服務上標示相同或
    近似之商標，極有可能使相關消費者誤認其係來自相同或雖
    不相同但有關聯之來源，故兩造商標指定使用之化粧品等商
    品及美容、化粧等服務，應屬構成同一或類似而存在相當程
    度的類似關係。
四、復按，二商標如構成近似且指定使用於同一或類似之商標或
    服務，依商標法第23條第1項第13款規定，申請或註冊在後
    商標之註冊極有可能導致相關消費者產生混淆誤認之虞；若
    於具體個案中存在後商標之註冊無致相關消費者產生混淆誤
    認之虞之其他因素，應由後商標申請人或商標權人舉證證明
    之。本件原告雖訴稱系爭商標與據爭諸商標併存市場達4年
    之久，且經其持續使用，故相關消費者應足以區辨二商標云
    云。然查，依原告所提出之證據五公司登記資料所示，寶立
    金公司係於92年10月6日設立登記，其代表人為原商標權人
    甲○○，惟擔任公司代表人之事實並非商標使用之證據資料
    ，且該公司於系爭商標註冊日（94年7月1日）前即已解散，
    故不能以寶立金公司設立登記時作為甲○○已使用系爭商標
    之有利論據。至原告提出之證據六雖有上大藥品有限公司販
    售保養品之統一發票60紙，惟其上記載之品名均未能顯示該
    等保養品即為系爭商標商品，且統一發票開立之時間係自94
    年2月21日至96年3月29日，前後期間僅兩年，其中早於系爭
    商標註冊日（94年7 月1 日）者僅有4 張，金額僅新臺幣（
    下同）21,235元，又一般含胜成分之美容保養品單價動輒
    上千元計算，而原告檢送之發票銷售金額自數千至數萬元不
    等，數量亦屬有限。另審究原告所提出之商品外觀照片、產
    品目錄或網站資料，其有顯示日期者僅2 份，且日期晚於系
    爭商標註冊日，其餘均無日期標示，是以原告現有證據資料
    觀之，尚難證明系爭商標業經原商標權人甲○○大量使用而
    為相關消費者所熟知，並得藉以與據爭諸商標相區辨。
五、末按，本件衡酌兩造商標近似程度高及指定使用商品或服務
    類似程度高，以及原告未能證明系爭商標與據爭諸商標有併
    存多年而為相關消費者所熟識並得區辨二者為不同來源之事
    實，客觀上系爭商標之註冊難謂無使相關消費者誤認兩造商
    標之商品係來自同源或雖不相同但有關聯之來源之系列商品
    ，或誤認二商標之使用人間存在關係企業、授權關係、加盟
    關係或其他類似關係，自有致相關消費者產生混淆誤認之情
    事，而應有首揭法條規定之適用。至原告訴稱據爭諸商標非
    屬著名商標乙節，因本件被告作成系爭商標之註冊應予撤銷
    之處分，係依據商標法第23條第1 項第13款之規定，並非依
    據同條項第12款，是本件據爭諸商標是否為著名商標並非異
    議成立之前提要件，爰毋庸予以審究。
六、綜上所述，原處分依法並無不合，訴願決定予以維持，亦無
    違誤。原告訴請撤銷原處分及訴願決定，為無理由，應予駁
    回。
七、本件事證已明，兩造其餘主張或答辯，已與本院判決結果無
    影響，爰毋庸一一論列，併此敘明。
據上論結，原告之訴為無理由，依行政訴訟法第218條、98條第1
項前段、民事訴訟法第385條第1項前段，判決如主文。
中    華    民    國    97    年     4    月    10    日
                   臺北高等行政法院第四庭
                             審判長法  官  陳國成
                                   法  官  陳秀
                                   法  官  陳忠行
上為正本係照原本作成。
如不服本判決，應於送達後20日內，向本院提出上訴狀並表明上
訴理由，如於本判決宣示後送達前提起上訴者，應於判決送達後
20日內補提上訴理由書（須按他造人數附繕本）。
中    華    民    國    97    年     4    月    10    日
                                    書記官  鄭聚恩


司法院資訊處製作；財團法人民間司法改革基金會備份。
